【裁判字號】    92,訴,300
【裁判日期】    920725
【裁判案由】    拆屋還地
【裁判全文】
臺灣桃園地方法院民事判決  九十二年度訴字第三○○號
    原      告    乙○○
    訴訟代理人    王治魯律師
    被      告    甲○○
    訴訟代理人    李建民律師
    複  代理人    羅紀雄律師
右當事人間拆屋還地事件，本院判決如左：
    主    文
原告之訴及假執行之聲請均駁回。
訴訟費用由原告負擔。
    事    實
甲、原告方面：
一、聲明：
（一）被告應將坐落桃園縣桃園市○路段第一九七六之七五地號、面積九十五平方公
      尺土地上，如附圖所示斜線部分房屋拆除，將土地返還予原告。
（二）被告應自民國（下同）八十九年七月十二日起至返還土地之日止，按月給付原
      告新台幣（下同）一萬五千八百八十三元。
（三）並陳明願供擔保請准宣告假執行。
二、陳述：查坐落桃園縣桃園市○路段第一九七六之七五地號土地（以下簡稱系爭土
    地）為原告所有，被告明知對該土地無占有使用權源，竟未經原告同意，逕自於
    系爭土地上建築如附圖所示斜線部分房屋使用。經原告屢次催請搬遷均置之不理
    ，爰依民法第七百六十七條規定，本諸所有權之作用，訴請被告拆屋還地；並依
    民法上不當得利之法律關係，請求自八十九年七月十二日起至交屋還地之日止，
    相當於租用系爭土地之不當得利。經查，系爭土地九十一年公告現值為二萬元，
    乘以系爭土地面積九十五平方公尺，並依土地法第九十七條以土地總價額之百分
    之十計算租金，被告每月應給付原告一萬五千八百八十三元。據此起訴如聲明。
三、對被告抗辯之陳述：按土地買賣必有不動產買賣契約，既無買賣契約何能證明買
    賣？且如係買賣，訴外人陳伯堂必付價款，其價款收據何在？又訴外人陳伯堂若
    真有向原告之父購買系爭土地，何以至今不辦登記？凡此可徵原告之父並無將系
    爭土地出售訴外人陳伯堂之情；至被告提出原告之母彭廖秀金錄音譯文，原告固
    不爭執其真正，但彭廖秀金所以陳稱有將土地出售云云，係因原告之父有二塊土
    地，二者相鄰，而原告之母彭廖秀金知識水準不高，對土地處理之事僅知皮毛不
    知其詳，且不知土地方位，其所稱出售之土地乃同段另一地號為一九七六之七六
    號土地，系爭土地實為訴外人陳伯堂占用不還，原告知悉後始辦理繼承，並移轉
    原告名義。
三、證據：提出土地登記謄本三份為證。
乙、被告方面：
一、聲明：駁回原告之訴及假執行之聲請。如受不利判決，願供擔保請准宣告免為假
    執行。
二、陳述：
（一）原告之被繼承人彭興榮於六十七年一月一日死亡前，曾將系爭土地出售予訴外
      人陳伯堂，並將系爭土地交付陳伯堂蓋屋使用，嗣訴外人陳伯堂於八十七年四
      月十日再以二百五十萬元之價格，將系爭土地連同地上鋼鐵造建物出賣予被告
      ，並將之交付被告占有使用，雖陳伯堂亦已亡故，然原告之母彭廖秀金及陳伯
      堂之妻陳呂秀蘭均知系爭土地買賣情事，是被告乃本於買賣關係占有使用系爭
      土地，自屬有權占有，原告逕請求被告拆屋還地，顯無理由。
（二）又果如原告主張被告係無權占有系爭土地，依土地法第一百零五條準用同法第
      九十七條規定，租金之損害亦應以申報地價作為計算標準，原告以公告現值作
      為租金損害之依據，即有未當。且系爭土地鄰近桃園市郊區，位置偏僻荒涼，
      原告以年息百分之十計算租金，亦嫌過高。
三、證據：提出不動產買賣契約書、錄音帶譯文、系爭土地所有權查詢表等各一份為
    證，並聲請訊問證人彭廖秀金、陳呂秀蘭。
丙、本院依職權赴現場履勘，並囑託桃園縣桃園地政事務所實施測量。
    理    由
一、查坐落桃園縣桃園市○路段第一九七六之七五地號土地登記為原告名義，而被告
    所有門牌號碼桃園縣桃園市○路街九０六巷二六弄十九號建物占用系爭土地如附
    圖所示斜線部分等情，有原告提出土地登記謄本為證，並經本院依職權赴現場履
    勘及囑託桃園縣桃園地政事務所派員會同測量，製有勘驗筆錄及複丈成果圖在卷
    ，且為兩造所不爭執，堪信為真實。本件原告主張其係系爭土地之所有權人，被
    告無權占用系爭土地，請求被告拆屋還地，及返還相當於租金之不當得利，被告
    則以其是基於買賣契約之法律關係，有權占有使用系爭土地等語置辯，是本件爭
    執要旨應在於被告是否有占有使用系爭土地之正當權源。
二、按買賣契約為諾成契約，不以訂立書面為必要，而不動產買賣一般實務作法固多
    有訂立書面契約，但不動產買賣之未立書面者，僅不生物權移轉之效力而已，當
    事人若已就標的物及其價金互相同意，則其買賣之債權契約即為成立。此觀之民
    法第三百四十五條、第一百五十三條規定即明。次按占有原因有二：一為基於本
    權之占有，二為無權占有，雖占有物已證明係他人所有，若占有人對於該他人享
    有占有其物之權利，即不能認為所有人對於占有人得行使所有物返還請求權。故
    在土地買賣之情形，倘出賣人已交付土地與買受人，雖買受人未辦理所有權移轉
    登記，或該登記請求權之消滅時效已完成，惟其占有土地既係出賣人本於買賣之
    法律關係所交付，即具有正當權源，原出賣人自不得認係無權占有而請求返還（
    最高法院八十五年度台上字第三八九號判例意旨參照）。進一步推論，於土地經
    未辦理所有權移轉登記之買受人再為出賣情形，原買受人如已依買賣契約自出賣
    人處取得標的物之占有，並將之交付次一買受人，因原買受人對出賣人有合法占
    有標的物之權利，次買受人又基於買賣契約自原買受人處取得占有之權利，則次
    買受人占有使用標的物，自亦屬有權占用，此即所謂占有的連鎖，所有人對其占
    有即有容忍之義務。經查：
（一）被告就其主張事實，業據提出原告不爭執真正之訴外人即原告之母彭廖秀金錄
      音譯文一份為證，依該錄音譯文記載，被告向彭廖秀金提及現為其所有建物坐
      落之土地事宜，稱原告之父有將土地賣給陳伯堂等語，原告之母彭廖秀金即稱
      ：「他（指原告之父）不敢說很清楚，大概那一塊地知道賣了」、「其實那一
      塊地賣給他我很痛苦，..... 那時候我腳在花錢，我的錢都叫人家拿去」等語
      ，而彭廖秀金經被告聲請到院訊問亦證述稱：「那時候陳呂秀蘭的老公常常來
      找我先生，就是為了要買地，我丈夫跟我說他把地賣給陳伯堂，賣多少我不知
      道，..... 我先生與陳伯堂認識，所以我和陳伯堂也有認識」、「（被告蓋房
      子的地是否就是原來妳先生賣給陳伯堂的地？）是，我們兩塊地本來是空地，
      賣給他們去蓋房子，甲○○蓋房子那塊地，就是我先生賣給陳伯堂的那塊地」
      、「我先生告訴我地是賣給陳伯堂的」等語，核與證人即陳伯堂之妻陳呂秀蘭
      到庭具結證稱，伊丈夫陳伯堂曾向原告之父彭興榮買過土地等情相符，自堪信
      被告抗辯原告之父彭興榮曾將系爭土地出賣予訴外人陳伯堂等節為真實。
（二）原告就此雖抗辯其父彭興榮所出售者應為同段第一九七六之一三地號土地，彭
      廖秀金知識水平不高，不知出售者為何一土地云云，然依原告提出同段第一九
      七六之一三地號土地登記謄本記載，原告之父彭興榮固有將該土地出售他人，
      然買受人為訴外人「陳秀英」而非陳伯堂，且證人彭廖秀金自承伊認識訴外人
      陳伯堂，並明確證稱彭興榮係將土地出售予陳伯堂等語，則原告以其他土地另
      有出售他人之事實，尚不足以推翻證人廖彭秀金證詞之證明力。又查買受人未
      向出賣人要求移轉登記所買受不動產之所有權，非可當然認為買賣契約未成立
      或不存在，蓋其未行使權利之原因不一而足，或係當時之土地價值甚菲，或係
      兩造認識之情誼，甚至只是怠於行使，是雖系爭土地迄未辦理所有權移轉登記
      予訴外人陳伯堂或其繼受人，然原告既未能提出其他反證證明其父與訴外人陳
      伯堂間就系爭土地之買賣契約不存在，即不能僅以系爭土地未辦理所有權移轉
      登記一節，逕認該買賣契約不存在。至訴外人陳伯堂是否已給付或付清系爭土
      地價款，亦只涉及陳伯堂是否有債務不履行情事，原告自不能以被告不能提出
      陳伯堂給付價款之收據，遽謂其父與陳伯堂間買賣契約不存在。
（三）而被告再自陳伯堂處購買系爭土地，亦有被告提出原告不爭執真正之被告與訴
      外人陳伯堂間不動產買賣契約存卷可按。則被告基於其自有權占有使用系爭土
      地之訴外人陳伯堂處取得之系爭土地使用收益權而占用系爭土地，即有正當權
      源。原告因繼承繼受取得系爭土地，自應受其父與訴外人陳伯堂間就系爭土地
      之買賣契約之拘束，原告仍以所有物返還請求權，主張被告為無權占有，請求
      被告拆屋還地及返還相當於租金之不當得利，即屬無據。
三、綜上所述，原告雖繼受系爭土地之所有權，然被告乃本於其與訴外人陳伯堂間及
    陳伯堂與原告之父彭興榮間就系爭土地之買賣契約而占用系爭土地，已有合法使
    用系爭土地之權源，亦無何無法律上原因而受有利益情事，從而，原告依民法第
    七百六十七條前段及第一百七十九條規定，請求被告將系爭土地如附圖所示斜線
    部分建物拆除，將土地返還原告，及請求被告按月給付相當於租金之不當得利一
    萬五千八百八十三元，自無理由，應予駁回。原告之訴既經駁回，其假執行之聲
    請亦失所依據，應併予駁回。
四、本件事證已臻明確，原告雖於本案辯論終結後復提出陳報狀，抗辯因本院於訊問
    時將原告與彭廖秀金隔離訊問，證人彭廖秀金單獨在外等候，遭訴外人陳伯堂之
    子女恐嚇謂「如不作有利陳伯堂之證詞，必然斷腳筋」等語，致畏懼未敢於庭上
    說實話，故請求本院再開辯論，並傳訊證人彭廖秀金以明其受恐嚇經過云云，然
    查，本院於當庭訊問證人彭廖秀金時，證人證述陳態自若，未見有何受恐嚇而害
    怕情事，且本院為公署，果陳伯堂子女有以上開言詞威嚇彭廖秀金，常情證人入
    庭必氣憤難當，當庭秉明，豈有反故為不實證言者？況原告所謂陳伯堂子女用以
    恐嚇證人彭廖秀金之上開言詞僅是告知以將來不確定危害，而證人彭廖秀金為原
    告之母，其當庭所為證言明顯、立即不利於原告，衡情應無人為顧慮將來不一定
    發生之危險卻故意證述不實加害自己至親情事，是證人彭廖秀金於本院所為證言
    堪可採信，原告請求再開辯論，應無必要，附此敘明。
五、據上論結，原告之訴為無理由，依民事訴訟法第七十八條，判決如主文。
中      華      民      國    九十二    年      七      月    二十五    日
                                        臺灣桃園地方法院民事第二庭
~B法      官  管靜怡
右為正本係照原本作成
如對本判決上訴須於判決送達後廿日內向本院提出上訴狀
中      華      民      國    九十二    年      八      月      一      日
~B書  記  官  趙芳媞


司法院資訊處製作；財團法人民間司法改革基金會備份。
